ACORDAO-COMPLETO-2521344

ACÓRDÃO 469/2022 ATA 2/2022 - SEGUNDA CÂMARA

VISTOS, relatados e discutidos estes autos referentes à Tomada de Contas Especial instaurada pela Secretaria Especial de Cultura, tendo como responsáveis o Instituto Aprender a Vencer e o seu Diretor-Presidente à época, Sr. Ulisses Nogueira da Silva, em razão da não comprovação da regular aplicação dos recursos federais oriundos do Convênio 164/2010, firmado entre o Ministério da Cultura e o referido Instituto, cujo objeto era a implementação do Projeto "Oficina de Música", no Município de Caldas Novas/GO.  
ACORDAM os Ministros do Tribunal de Contas da União, reunidos em sessão da 2ª Câmara, ante as razões expostas pelo Relator, em:
9.1. com fulcro nos arts. 1º, inciso I, 16, inciso III, alíneas "b" e "c", 19, caput, e 23, inciso III, da Lei 8.443/1992, julgar irregulares as contas do Sr. Ulisses Nogueira da Silva e do Instituto Aprender a Vencer e condená-los, solidariamente, ao pagamento da quantia de R$ 131.440,00 (cento e trinta e um mil, quatrocentos e quarenta reais) , acrescida da atualização monetária e dos juros de mora, calculados a partir de 02/08/2010 até a data da efetiva quitação, fixando-lhes o prazo de 15 (quinze) dias, a contar do recebimento das notificações, para que comprovem, perante o Tribunal (art. 214, inciso III, alínea "a", do Regimento Interno/TCU) , o recolhimento da dívida ao Fundo Nacional de Cultura, nos termos da legislação em vigor; 
9.2. aplicar, individualmente, ao Sr. Ulisses Nogueira da Silva e ao Instituto Aprender a Vencer a multa prevista no art. 57 da Lei 8.443/1992, no valor de R$ 25.000,00 (vinte e cinco mil reais) , fixando-lhes o prazo de 15 (quinze) dias, a contar das notificações, para que comprovem, perante o Tribunal (art. 214, inciso III, alínea "a", do Regimento Interno/TCU) , o recolhimento da dívida ao Tesouro Nacional, atualizada monetariamente desde a data deste Acórdão até a data do efetivo recolhimento, se for paga após o vencimento, na forma da legislação em vigor;
9.3. autorizar, caso requerido, nos termos do art. 26 da Lei 8.443/1992, o parcelamento das dívidas em até 36 (trinta e seis) parcelas mensais e sucessivas, sobre as quais incidirão os correspondentes acréscimos legais (débito: atualização monetária e juros de mora; multa: atualização monetária) , esclarecendo aos responsáveis que a falta de pagamento de qualquer parcela importará no vencimento antecipado do saldo devedor (art. 217, § 2º, inciso II, do Regimento Interno/TCU) , sem prejuízo das demais medidas legais;   
9.4. autorizar, desde logo, a cobrança judicial das dívidas a que se referem os subitens 9.1 e 9.2 deste Acórdão, caso não atendidas as notificações, com base no art. 28, inciso II, da Lei 8.443/1992;
9.5. remeter cópia deste Acórdão à Procuradoria da República no Estado de Goiás, com fundamento no art. 16, § 3º, da Lei 8.443/1992 e no art. 209, § 7º, do Regimento Interno/TCU, bem como à Secretaria Especial de Cultua, para ciência.

Tomada de contas especial instaurada pela não comprovação da regular aplicação dos recursos federais oriundos de convênio, cujo objeto era a implementação do Projeto Oficina de Música, no Município de Caldas Novas/GO.

Segunda Câmara

Instituto Aprender a Vencer.

3. Responsáveis: Instituto Aprender a Vencer (26.963.942/0001-69) e Ulisses Nogueira da Silva (XXX.360.951-XX).

13.1. Ministros presentes: Augusto Nardes (na Presidência), Aroldo Cedraz e Antonio Anastasia.
13.2. Ministro-Substituto presente: Marcos Bemquerer Costa (Relator).

MARCOS BEMQUERER

Trata-se da Tomada de Contas Especial instaurada pela Secretaria Especial de Cultura, tendo como responsáveis o Instituto Aprender a Vencer e o Sr. Ulisses Nogueira da Silva, Diretor-Presidente no período de 22/1/2008 a 22/9/2012, em razão da não comprovação da regular aplicação dos recursos federais oriundos do Convênio 164/2010 (Siafi 742864) , firmado entre o Ministério da Cultura e o referido Instituto, cujo objeto era a  implementação do Projeto "Oficina de Música", que visou a adquirir instrumentos musicais para atender crianças e adolescentes de oito a dezoito anos de idade, durante o prazo de um ano, no Município de Caldas Novas/GO (peça 15) . 
2.	Transcrevo, a seguir, excerto da instrução produzida no âmbito da Secretaria de Controle Externo de Tomada de Contas Especial - SecexTCE, no qual constam o histórico dos fatos abordados nesta Tomada de Contas Especial e o exame da matéria (peça 108) :
"HISTÓRICO
2. O Convênio 00164/2010 (Siafi 742864) foi firmado no valor de R$ 164.440,00, sendo R$ 131.440,00 à conta do concedente e R$ 33.000,00 referentes à contrapartida do convenente. Teve vigência de 14/7/2010 a 28/7/2011, com prazo para apresentação da prestação de contas em 12/8/2011.
3. Os repasses efetivos da União totalizaram R$ 131.440,00 (peça 17) , e foram creditados em duas parcelas (R$ 102.000,00 e R$ 29.440,00) , na conta bancária específica, nas datas a seguir indicadas (peça 23, p. 20) :
	Parcela
	Valor R$
	Data

	1ª 
	102.000,00
	2/8/2010

	2ª 
	29.440,00
	2/8/2010

4. A prestação de contas e complementações enviadas foram analisadas por meio dos documentos constantes nas peças 39, 40, 48, 50, 59 e 64.
5. Embora o Relatório de Execução n. 564/2011 -  CGAA/DIC/SEFIC/MINC, de 9/9/2011 (peça 39) , e o Relatório de Análise Financeira n. 01 -  CGPC/DIC/SEFIC-MINC, de 14/9/2011 (peça 40) , tenham concluído, preliminarmente, que o objeto e os objetivos do projeto teriam sido alcançados, sobreveio ao processo o Relatório de Análise Financeira n. 02 -  CGPC/DIC/SEFIC-MINC (peça 48) , no qual se verificou que o convenente não teria executado integralmente o Plano de Trabalho (criou novos itens e deixou de executar itens já aprovados) , além de ter praticado irregularidades na execução financeira do ajuste (divergências na Relação de Pagamentos com notas fiscais e RPAs, não comprovação de contrapartida e movimentação de recursos fora da conta bancária específica) , pelo que foi proposta a reprovação das contas, com a impugnação total do valor conveniado.
6. Essa conclusão foi ratificada pelo Laudo Final de Reprovação n. 1/2011/CGPC/DIC/SEFIC-MinC - Convênio (peça 50) , resultando na reprovação da prestação de contas final do ajuste.
7. Irresignada, a convenente apresentou pedido de reconsideração ao Secretário de Fomento e Incentivo à Cultura - Sefic (peça 55) , no qual, em suma, alegou que não deixou de 'executar itens aprovados', e que desconhecia a existência de vedação à substituição de itens do Plano de Trabalho. Alegou que as divergências nos RPAs [Recibo de pagamento a Autônomo] se deveram a adiantamentos pagos ao monitor contratado, e que a movimentação de recursos ocorreu por orientação do gerente do Banco do Brasil.
8. O pedido de reconsideração foi analisado pela Nota Técnica n. 9/2017, na qual foi proposto o seu indeferimento, com a ratificação da reprovação da prestação de contas final do convênio (peça 59) .  
9. O fundamento para a instauração da Tomada de Contas Especial, conforme consignado na matriz de responsabilização originalmente elaborada pelo tomador de contas, foi a constatação da seguinte irregularidade: 
'1) inexecução integral do Plano de trabalho; 2) movimentação financeira em desconformidade à legislação aplicada para convênios, transferência de recursos públicos da conta específica para a conta bancária particular do convenente. Ainda sobre esse assunto, o entendimento do Tribunal de Contas da União assentado no Acórdão 2464/2013-TCU-Plenário e Acórdão 2793/2016-TCU-Plenário, (...) [é] no sentido de que a movimentação dos recursos em conta corrente específica, com transferências nominalmente identificadas, são requisitos essenciais à comprovação do nexo de causalidade da execução financeira do convênio; 3) impossibilidade de conciliar os débitos da conta corrente do convênio com as informações da Relação de Pagamento apresentada; 4) não comprovação da contrapartida.'
10. Os responsáveis arrolados na fase interna foram devidamente comunicados e, diante da ausência de justificativas suficientes para elidir a irregularidade e da não devolução dos recursos, instaurou-se a tomada de contas especial, a qual foi registrada no sistema e-TCE com o número 2428/2018.
11. No Relatório de TCE n. 008/2019 (peça 69) , o tomador de contas concluiu que o prejuízo importaria no valor atualizado, sem juros, em 13/11/2018, de R$ 268.034,91, imputando a responsabilidade ao Instituto Aprender a Vencer e ao Sr. Ulisses Nogueira da Silva, na condição de dirigente da entidade (diretor-presidente, de 22/1/2008 a 22/9/2012) . 
12. Em 11/2/2020, a Controladoria-Geral da União emitiu o relatório de auditoria (peça 72) , em concordância com o relatório do tomador de contas. Após a emissão do certificado de auditoria, do parecer do dirigente do órgão de controle interno e do pronunciamento ministerial (peças 73, 74 e 75) , processo foi encaminhado ao Tribunal de Contas da União (peça 75) .
13. Na instrução inicial do feito (peça 78) foram ressalvadas as conclusões do Tomador de Contas, no tocante à imputação da irregularidade de não aplicação da contrapartida, à entidade, nos seguintes termos:
'23. Como é sabido, a não aplicação da contrapartida implica a devolução da parcela dos recursos federais que acabaram por substituir, indevidamente, os recursos do convenente, a fim de se manter a proporcionalidade de aportes estabelecida no convênio. Por sua vez, o cálculo desse montante deve ser obtido da incidência de percentual - extraído da relação original entre o valor da contrapartida e o total de recursos pactuado no instrumento - sobre o valor dos recursos corretamente aplicados.
24. No caso concreto, está-se a tratar da não comprovação da execução física e financeira do objeto do Convênio 00164/2010 (Siafi 742864) . Logo, o montante devido se refere à totalidade dos recursos, não se justificando a devolução da contrapartida, originalmente proposta na fase interna da TCE.'
14. Assim, efetuados os ajustes necessários na irregularidade descrita no relatório do tomador de contas, formulou-se a seguinte proposta de encaminhamento:
'a) realizar a citação, com fundamento nos arts. 10, § 1º, e 12, incisos I e II, da Lei 8.443/1992 c/c o art. 202, incisos I e II, do RI/TCU, para que, no prazo de quinze dias, os responsáveis abaixo indicados, em decorrência das condutas praticadas, apresentem alegações de defesa e/ou recolham, aos cofres especificados, a quantia abaixo indicada, atualizada monetariamente a partir da respectiva data até o efetivo recolhimento, abatendo-se na oportunidade a quantia eventualmente ressarcida, na forma da legislação em vigor, que geraram as irregularidades demonstradas a seguir:
Débito relacionado ao responsável Instituto Aprender a Vencer (CNPJ: 26.963.942/0001-69) , em solidariedade com Ulisses Nogueira da Silva.
Irregularidade 1: não comprovação da execução física e financeira do objeto do Convênio 00164/2010 (Siafi 742864) , em decorrência de: a) acréscimos de itens não autorizados e supressões de itens já aprovados no Plano de Trabalho; b) divergências entre valores constantes na Relação de Pagamentos com notas fiscais e RPAs [Recibo de Pagamento a Autônomo]; c) movimentação de recursos fora da conta bancária específica.
	Data de ocorrência
	Valor histórico (R$) 

	2/8/2010
	131.440,00

                   	Valor atualizado do débito (sem juros) em 26/6/2020: R$ 224.460,09
Evidências da irregularidade: documentos técnicos presentes nas peças 8, 48, 64, 49, 5, 29, 40, 20, 11, 9, 39, 35, 50, 59, 7 e 6.
Normas infringidas: art. 37, caput, c/c o art. 70, parágrafo único, da Constituição da República Federativa do Brasil; art. 93 do Decreto-lei 200/1967; art. 66 do Decreto 93.872/1986; 1) Cláusulas Segunda e Décima Quarta, e parágrafo único, do Termo do Convênio 00164/2010 (Siafi 742864) ; arts. 22, 30, inciso XIII, 39, 50, e art. 63, § 1º, II, alínea 'a', da Portaria Interministerial n. 127/2008, Acórdãos 2464/2013 e 2793/2016 - ambos do Plenário do TCU.
Cofre credor: Fundo Nacional de Cultura.
Valor atualizado do débito (sem juros) em 26/6/2020: R$ 224.460,09.
Conduta: não comprovar, por intermédio de seu dirigente, a execução física e financeira do objeto do Convênio 00164/2010 (Siafi 742864) , em decorrência de: a) acréscimos de itens não autorizados e supressões de itens já aprovados no Plano de Trabalho; b) divergências entre valores constantes na Relação de Pagamentos com notas fiscais e RPAs [Recibo de Pagamento a Autônomo]; c) movimentação de recursos fora da conta bancária específica.
Nexo de causalidade: a não apresentação de documentos que comprovassem a execução física e financeira dos itens previstos no plano de trabalho resultou na presunção de dano ao erário.
Culpabilidade: não há excludentes de ilicitude, de culpabilidade e de punibilidade; é razoável supor que o administrador responsável pela pessoa jurídica tinha consciência da ilicitude de sua conduta; era exigível conduta diversa da praticada, qual seja, comprovar por meio de documentos a efetiva execução física e financeira de todos os itens previstos no plano de trabalho.'
Débito relacionado ao responsável Ulisses Nogueira da Silva (CPF: XXX.360.951-XX) , Diretor-Presidente, no período de 22/1/2008 a 22/9/2012, na condição de dirigente, em solidariedade com Instituto Aprender a Vencer.
Irregularidade 1: não comprovação da execução física e financeira do objeto do Convênio 00164/2010 (Siafi 742864) , em decorrência de: a) acréscimos de itens não autorizados e supressões de itens já aprovados no Plano de Trabalho; b) divergências entre valores constantes na Relação de Pagamentos com notas fiscais e RPAs: c) movimentação de recursos fora da conta bancária específica.
	Data de ocorrência
	Valor histórico (R$) 

	2/8/2010
	131.440,00

                   	Valor atualizado do débito (sem juros) em 26/6/2020: R$ 224.460,09
Evidências da irregularidade: documentos técnicos presentes nas peças 8, 48, 64, 49, 5, 29, 40, 20, 11, 9, 39, 35, 50, 59, 7 e 6.
Normas infringidas: art. 37, caput, c/c o art. 70, parágrafo único, da Constituição da República Federativa do Brasil; art. 93 do Decreto-lei 200/1967; art. 66 do Decreto 93.872/1986; 1) Cláusulas Segunda e Décima Quarta, e parágrafo único, do Termo do Convênio 00164/2010 (Siafi 742864) ; arts. 22, 30, inciso XIII, 39, 50, e art. 63, § 1º, II, alínea 'a', da Portaria Interministerial n. 127/2008, Acórdãos 2464/2013 e 2793/2016 - ambos do Plenário do TCU.
Cofre credor: Fundo Nacional de Cultura.
Valor atualizado do débito (sem juros) em 26/6/2020: R$ 224.460,09.
Conduta: não comprovar a execução dos itens previstos no plano de trabalho do Convênio 00164/2010 (Siafi 742864) em decorrência de: a) acréscimos de itens não autorizados e supressões de itens já aprovados no Plano de Trabalho; b) divergências entre valores constantes na Relação de Pagamentos com notas fiscais e RPAs: c) movimentação de recursos fora da conta bancária específica.
Nexo de causalidade: a não apresentação de documentos que comprovassem a execução física e financeira dos itens previstos no plano de trabalho resultou na presunção de dano ao erário.
Culpabilidade: não há excludentes de ilicitude, de culpabilidade e de punibilidade; é razoável supor que o responsável tinha consciência da ilicitude de sua conduta; era exigível conduta diversa da praticada, qual seja, comprovar por meio de documentos a efetiva execução física e financeira de todos os itens previstos no plano de trabalho.
15. Com base na delegação de competência do relator do feito, Ministro-Substituto Marcos Bemquerer Costa (Portaria MBC 1, de 14/7/2014) , foram promovidas as citações propostas, conforme a seguir discriminado:
	a) Ulisses Nogueira da Silva
	Ofício n.
	Base de pesquisa de endereço
	Data de expedição
	Data de recebimento 
	Prorrogação 
	Fim do Prazo para defesa
	Apresentação de Defesa

	45630/2020
 (peça 86) 
	Receita Federal
	2/9/2020
 
	End. Insuficiente
 (peça 89) 
	-
	-
	-

	64046/2020
 (peça 102) 
	TSE
	8/1/2021
	Ausente
 (peça 103) 
	-
	-
	-

	20954/2021
 (peça 105
	TSE
	20/5/2011
	4/6/2021
AR (peça 106) 
	-
	-
	-

	b) Instituto Aprender a Vencer
	Ofício n.
	Base de pesquisa de endereço
	Data de expedição
	Data de recebimento 
	Prorrogação 
	Fim do Prazo para defesa
	Apresentação de Defesa

	4528/2020
 (peça 85) 
	Receita Federal
 (peça 83) 
	2/9/2020
	"Não procurado"
 (peça 87) 
	-
	-
	-

	56814/2020
 (peça 91) 
	Receita Federal
	16/11/2020
	"Mudou-se"
 (peça 100) 
	-
	-
	-

	56815/2020
 (peça 92) 
	CNH
	16/11/2020
	"Devolvido"
 (peça 97) 
	-
	-
	-

	56816/2020
 (peça 93) 
	Receita Federal
 (CNPJ) 
	16/11/2020
	18/11/2020
AR (peça 96) 
	-
	-
	-

	56817/2020
 (peça 94) 
	Cadastro Nac. Empresas (CNE) 
	16/11/2020
	Desconhecido
 (peça 98) 
	-
	-
	-

	Edital nº 
	Data
	DOU nº 
	Publicação 
	Seção/Pág.
	Fim do Prazo para defesa
	Apresentação de Defesa

	1747/2020
 (peça 100) 
	14/10/2020
	217
	13/11/2020
	3/148
	28/11/2020
	-

16. Transcorrido o prazo regimental fixado e mantendo-se inertes os responsáveis solidários, impõe-se que sejam considerados revéis, dando-se prosseguimento ao processo, de acordo com o art. 12, § 3º, da Lei 8.443/1992.
EXAME TÉCNICO
Da validade das notificações
17. Preliminarmente, cumpre tecer breves considerações sobre a forma como são realizadas as comunicações processuais no TCU. A esse respeito, destacam-se o art. 179 do Regimento Interno do TCU (Resolução/TCU 155, de 4/12/2002) e os arts. 3º e 4º, inciso III, § 1º, da Resolução/TCU 170, de 30 de junho de 2004, in verbis:
Regimento Interno/TCU
'Art. 179. A citação, a audiência ou a notificação, bem como a comunicação de diligência, farse-ão:
I - mediante ciência da parte, efetivada por servidor designado, por meio eletrônico, fac-símile, telegrama ou qualquer outra forma, desde que fique confirmada inequivocamente a entrega da comunicação ao destinatário;
II - mediante carta registrada, com aviso de recebimento que comprove a entrega no endereço do destinatário;
III - por edital publicado no Diário Oficial da União, quando o seu destinatário não for localizado;'
Resolução/TCU 170/2004
'Art. 3º As comunicações serão dirigidas ao responsável, ou ao interessado, ou ao dirigente de órgão ou entidade, ou ao representante legal ou ao procurador constituído nos autos, com poderes expressos no mandato para esse fim, por meio de:
I - correio eletrônico, fac-símile ou telegrama;
II - servidor designado;
III - carta registrada, com aviso de recebimento;
IV - edital publicado no Diário Oficial da União, quando o seu destinatário não for localizado, nas hipóteses em que seja necessário o exercício de defesa".
Art. 4º. Consideram-se entregues as comunicações:
I - efetivadas conforme disposto nos incisos I e II do artigo anterior, mediante confirmação da ciência do destinatário;
II - realizadas na forma prevista no inciso III do artigo anterior, com o retorno do aviso de recebimento, entregue comprovadamente no endereço do destinatário;
III - na data de publicação do edital no Diário Oficial da União, quando realizadas na forma prevista no inciso IV do artigo anterior.
§ 1º O endereço do destinatário deverá ser previamente confirmado mediante consulta aos sistemas disponíveis ao Tribunal ou a outros meios de informação, a qual deverá ser juntada ao respectivo processo.'
18. Bem se vê, portanto, que a validade da citação via postal não depende de que o aviso de recebimento (AR) seja assinado pelo próprio destinatário da comunicação, o que dispensa, no caso em tela, a entrega do AR em 'mãos próprias'. A exigência da norma é no sentido de o Tribunal verificar se a correspondência foi entregue no endereço correto, residindo aqui a necessidade de certeza inequívoca. 
19. Não é outra a orientação da jurisprudência do TCU, conforme se verifica dos julgados a seguir transcritos:
'São válidas as comunicações processuais entregues, mediante carta registrada, no endereço correto do responsável, não havendo necessidade de que o recebimento seja feito por ele próprio.' (Acórdão 3648/2013-TCU-Segunda Câmara, Relator Ministro JOSÉ JORGE) ;
'É prescindível a entrega pessoal das comunicações pelo TCU, razão pela qual não há necessidade de que o aviso de recebimento seja assinado pelo próprio destinatário. Entregandose a correspondência no endereço correto do destinatário, presume-se o recebimento da citação.' (Acórdão 1019/2008-TCU-Plenário, Relator Ministro BENJAMIN ZYMLER) ;
'As comunicações do TCU, inclusive as citações, deverão ser realizadas mediante Aviso de Recebimento - AR, via Empresa Brasileira de Correios e Telégrafos, bastando para sua validade que se demonstre que a correspondência foi entregue no endereço correto.' (Acórdão 1526/2007-TCU-Plenário, Relator Ministro AROLDO CEDRAZ) .
20. A validade do critério de comunicação processual do TCU foi referendada pelo Supremo Tribunal Federal, nos termos do julgamento do MS-AgR 25.816/DF, por meio do qual se afirmou a desnecessidade da ciência pessoal do interessado, entendendo-se suficiente a comprovação da entrega do AR no endereço do destinatário:
'EMENTA: AGRAVO REGIMENTAL. MANDADO DE SEGURANÇA. DESNECESSIDADE DE INTIMAÇÃO PESSOAL DAS DECISÕES DO TRIBUNAL DE CONTAS DA UNIÃO. ART. 179 DO REGIMENTO INTERNO DO TCU. INTIMAÇÃO DO ATO IMPUGNADO POR CARTA REGISTRADA, INICIADO O PRAZO DO ART. 18 DA LEI nº 1.533/51 DA DATA CONSTANTE DO AVISO DE RECEBIMENTO. DECADÊNCIA RECONHECIDA. AGRAVO IMPROVIDO.
O envio de carta registrada com aviso de recebimento está expressamente enumerado entre os meios de comunicação de que dispõe o Tribunal de Contas da União para proceder às suas intimações.
O inciso II do art. 179 do Regimento Interno do TCU é claro ao exigir apenas a comprovação da entrega no endereço do destinatário, bastando o aviso de recebimento simples.'
21. No caso em exame, após tentativas frustradas de citação dos responsáveis (peças 85, 86, 90, 91, 92, 93, 94, 102 e 105) , conforme discriminado nos quadros do item 15 (quinze) precedente, logrou-se efetuar a citação válida dos responsáveis solidários, conforme a seguir discriminado:
21.1. Ulisses Nogueira da Silva: Ofício 20954/2021 - TCU/Seproc (peça 105) , recebido no endereço obtido em pesquisa no Cadastro Eleitoral do TSE (peça 95) , conforme atestado pelo AR à peça 106;
21.2. Instituto Aprender a Vencer: Ofício 56816/2020 - TCU/Seproc (peça 96) e Edital 1747/2020, publicado no DOU de 13/11/2020 (peça 99) .
Da revelia
22. Nos processos do TCU, a revelia não leva à presunção de que sejam verdadeiras todas as imputações levantadas contra os responsáveis, diferentemente do que ocorre no processo civil, em que a revelia do réu opera a presunção da verdade dos fatos narrados pelo autor. Dessa forma, a avaliação da responsabilidade do agente não pode prescindir da prova existente no processo ou para ele carreada. 
23. Ao não apresentar sua defesa, os responsáveis deixaram de produzir prova da regular aplicação dos recursos sob sua responsabilidade, em afronta às normas que impõem aos gestores públicos a obrigação legal de, sempre que demandados pelos órgãos de controle, apresentar os documentos que demonstrem a correta utilização das verbas públicas, a exemplo do contido no art. 93 do Decreto-Lei 200/67: 'Quem quer que utilize dinheiros públicos terá de justificar seu bom e regular emprego na conformidade das leis, regulamentos e normas emanadas das autoridades administrativas competentes.' 
24. Não obstante a revelia configurada neste processo, e em prestígio ao princípio da verdade real que informa os processos no TCU, foram os autos novamente compulsados, não se identificando qualquer elemento que pudesse alterar as conclusões que fundamentaram as citações realizadas.
25. Com efeito, remanesce sem comprovação a execução física e financeira do objeto do Convênio 00164/2010 (Siafi 742864) , em decorrência de: a) acréscimos de itens não autorizados e supressões de itens já aprovados no Plano de Trabalho; b) divergências entre valores constantes na Relação de Pagamentos com notas fiscais e RPAs: c) movimentação de recursos fora da conta bancária específica.
26. Por outro lado, em se tratando de processo em que as partes interessadas não se manifestaram acerca das irregularidades imputadas, não há elementos para que se possa efetivamente aferir e reconhecer a ocorrência de boa-fé na conduta dos responsáveis, podendo este Tribunal, desde logo, proferir o julgamento de mérito pela irregularidade das contas, nos termos dos §§ 2º e 6º do art. 202 do Regimento Interno do TCU.
27. Dessa forma, os responsáveis Ulisses Nogueira da Silva e Instituto Aprender a Vencer devem ser considerados revéis, nos termos do art. 12, §3º, da Lei 8.443/1992, devendo as respectivas contas ser julgadas irregulares, com a condenação solidária dos responsáveis ao pagamento do débito apurado nos autos, com a aplicação da multa prevista no art. 57 da mesma lei.
Prescrição da Pretensão Punitiva do TCU
28. Mediante o Acórdão 1441/2016-TCU-Plenário, foi uniformizada a jurisprudência do TCU, no sentido de que a prescrição de sua pretensão punitiva se subordina ao prazo geral de prescrição indicado no art. 205 do Código Civil, que é de 10 anos, contado da data de ocorrência da irregularidade sancionada, nos termos do art. 189 do Código Civil, sendo este prazo interrompido pelo ato que ordenar a citação, a audiência ou a oitiva do responsável.
29. No caso em exame, verifica-se que os responsáveis poderiam ter regularizado a prestação de contas do projeto até o vencimento do prazo para tal, ocorrido em 12/8/2011, o que fez recair o termo inicial do prazo prescricional da pretensão punitiva do TCU na data de 13/8/2011.
30. Assim, considerando que o ato que ordenou a citação dos responsáveis data de 7/7/2020  (peça 80) , não ocorreu a prescrição da pretensão punitiva do TCU, na forma prevista no Acórdão 1441/2016-TCU-Plenário."
3.	Diante do exposto, a SecexTCE, no essencial, propõe ao Tribunal (peça 108, p. 8 e 9; e peças 109 e 110) :  
3.1. considerar revéis os responsáveis, Sr. Ulisses Nogueira da Silva e o Instituto Aprender a Vencer; 
3.2. com fundamento nos arts. 1º, inciso I; 16, inciso III, alíneas b e c; 19 e 23, inciso III, todos da Lei 8.443/1992, julgar irregulares as contas do Sr. Ulisses Nogueira da Silva e do Instituto Aprender a Vencer, e condená-los solidariamente ao pagamento da quantia de R$ 131.440,00 (cento e trinta e um mil e quatrocentos e quarenta reais) , com a fixação do prazo de 15 (quinze) dias, a contar das notificações, para comprovarem, perante o Tribunal (art. 214, inciso III, alínea a, do Regimento Interno/TCU) , o recolhimento da dívida aos cofres do Fundo Nacional de Cultura, atualizada monetariamente e acrescida dos juros de mora, calculados a partir de 02/08/2010 até a data do efetivo recolhimento, na forma prevista na legislação em vigor;
3.3. aplicar individualmente ao Sr. Ulisses Nogueira da Silva e ao Instituto Aprender a Vencer a multa prevista no art. 57 da Lei 8.443/1992;
3.4. autorizar, desde logo, a cobrança judicial das dívidas, caso não atendidas as notificações, na forma do disposto no art. 28, inciso II, da Lei 8.443/1992;
3.5. autorizar também, desde logo, se requerido, com fundamento no art. 26 da Lei 8.443/1992, c/c o art. 217, §§ 1º e 2º, do Regimento Interno/TCU, o parcelamento da (s) dívida (s) em até 36 parcelas mensais; 
3.6. enviar cópia do Acórdão a ser prolatado à Procuradoria da República no Distrito Federal, nos termos do § 3º do art. 16 da Lei 8.443/1992, para adoção das providências cabíveis; à Secretaria Especial da Cultura e aos responsáveis, para ciência. 
4.	O Ministério Público junto ao TCU, representado pela Procuradora-Geral Cristina Machado da Costa e Silva, divergiu da proposta da unidade técnica e opinou pelo arquivamento do presente feito, com amparo no art. 169, inciso III, do Regimento Interno/TCU, por defender a ocorrência da prescrição ressarcitória e punitiva, com base na Lei 9.873/1999. Eis os fundamentos do parecer da representante Parquet  (peça 111) : 
"6. Não obstante aquiescermos às conclusões consignadas quanto à reprovação dos valores considerados em débito, divergimos do encaminhamento alvitrado, em razão da evidente ocorrência da prescrição das pretensões punitiva e ressarcitória no presente caso. Em que pese a revelia dos responsáveis nos autos, trata-se de questão objetiva e de ordem pública, portanto, passível de ser reconhecida independentemente de provocação da parte.
7. Muito embora a Unidade Técnica tenha realizado o respectivo exame sobre esse aspecto, tendo concluído pela inocorrência do instituto especificamente quanto à pretensão punitiva, utilizou como fundamento os termos do Acórdão 1441/2016-TCU-Plenário, deliberação que, com a devida vênia, consideramos estar superada para embasar a análise do tema nos processos de controle externo em andamento no Tribunal.
8. Assim, e diferentemente do fundamento adotado pela Unidade Técnica, temos como devido tratar a questão da prescrição à luz da recente mudança jurisprudencial sobre o tema, consubstanciada na repercussão geral admitida pelo Supremo Tribunal Federal (STF) no Recurso Extraordinário 636.886 (tema 899) . A decisão do julgamento foi publicada em 20/4/2020, enunciando-se a tese de que 'é prescritível a pretensão de ressarcimento ao erário fundada em decisão de Tribunal de Contas'.
9. Desde então, passamos a adotar a Lei n.º 9.873/1999 como referência para a análise da prescrição em nossas manifestações. Esse diploma legal prevê a incidência de um prazo geral, de cinco anos (art. 1º, caput) , e um prazo especial, previsto no art. 1º, § 2º, a saber: 'quando o fato objeto da ação punitiva da Administração também constituir crime, a prescrição reger-se-á pelo prazo previsto na lei penal'. Com relação a essa particular hipótese, registre-se o entendimento do STJ no sentido de que a pretensão punitiva da Administração Pública em relação à infração administrativa que também configura crime em tese somente se sujeita ao prazo prescricional criminal quando instaurada a respectiva ação penal (REsp 1116477/DF, Rel. Ministro TEORI ALBINO ZAVASCKI, PRIMEIRA TURMA, julgado em 16/08/2012, DJe 22/08/2012) . Como não há notícia nos autos sobre a instauração de ação penal que verse sobre os fatos objeto desta TCE, cumpre-nos adotar o prazo geral quinquenal para a análise da prescrição no caso concreto.
10. Conforme indica o trecho antes transcrito da instrução de mérito (peça 108) , a convenente apresentou recurso administrativo ao Secretário de Fomento e Incentivo à Cultura, que foi recebido em 25/1/2012 (peça 55, p. 1) . Nesse documento (peça 55) , assinado pelo Senhor Ulisses Nogueira da Silva, são questionadas as conclusões do Laudo Final n.º 081/2011/CGPC/DCIC/SEFIC-MinC (peça 50) , de 26/12/2011, e incluídas informações em defesa da regularidade na execução do convênio.
11. Não obstante o recurso administrativo ter sido apresentado em prazo exíguo, sua análise pela concedente somente foi realizada em 15/5/2017, por meio da emissão da Nota Técnica n.º 9/2017 (peça 59) , ou seja, mais de cinco anos depois de protocolado o apelo no órgão, sem que houvesse a prática de qualquer ato interruptivo nesse interregno.
12. Tendo em vista a ocorrência da prescrição no caso concreto, ante a integração da norma do art. 1º da Lei n.º 9873/1999, e considerando tratar-se de matéria de ordem pública, que a Lei Orgânica do TCU, seu Regimento Interno e demais normas regulamentares não dispõem sobre as hipóteses para sua identificação e levando em conta, ainda, o disposto no art. 298 do Regimento Interno do TCU, impõe-se a aplicação subsidiária do Código de Processo Civil para a resolução de mérito deste processo de tomada de contas especial.
13. Diante desse contexto, com as devidas vênias por divergir da Unidade Técnica, esta representante do Ministério Público manifesta-se no sentido de que o Tribunal delibere, em caráter definitivo, pela ocorrência da prescrição da pretensão ressarcitória e punitiva, na forma do art. 487, inciso II, do Código de Processo Civil, dando-se ciência aos responsáveis e órgãos interessados, com envio de cópia da documentação pertinente ao Ministério Público Federal e à Advocacia-Geral da União para subsidiar eventual ação de improbidade administrativa, e, por fim, arquivando-se o presente feito, com fundamento no art. 169, inciso III, do Regimento Interno do TCU."
	É o Relatório.

não há.

Procuradora-Geral Cristina Machado da Costa e Silva.

TOMADA DE CONTAS ESPECIAL. CONVÊNIO. RECURSOS PÚBLICOS DO FUNDO NACIONAL DE CULTURA PARA IMPLEMENTAÇÃO DO PROJETO "OFICINA DE MÚSICA", COM A AQUISIÇÃO DE INSTRUMENTOS MUSICAIS PARA ATENDER CRIANÇAS E ADOLESCENTES POR UM PERÍODO DETERMINADO. NÃO COMPROVAÇÃO DA EXECUÇÃO FÍSICA E FINANCEIRA DO OBJETO PACTUADO. MOVIMENTAÇÃO DOS RECURSOS FINANCEIROS FORA DA CONTA BANCÁRIA ESPECÍFICA DO CONVÊNIO. IMPOSSIBILIDADE DE FIRMAR O NEXO DE CAUSALIDADE ENTRE OS RECURSOS PÚBLICOS E A EXECUÇÃO DO OBJETO CONVENIADO. REVELIA. ÔNUS DO GESTOR DE COMPROVAR A REGULARIDADE DA APLICAÇÃO DOS RECURSOS PÚBLICOS. CONTAS IRREGULARES, COM DÉBITO E MULTA. 1. O ônus de comprovar a regular aplicação da integralidade dos recursos públicos compete ao responsável, por meio de documentação consistente, a demonstrar cabalmente os gastos efetuados na execução do objeto pactuado. 2. A congruência entre a movimentação bancária e os comprovantes de despesas é elemento crucial para o estabelecimento do nexo de causalidade entre as despesas realizadas e os recursos transferidos, indispensável para a aprovação das contas.

TOMADA DE CONTAS ESPECIAL (TCE)

Secretaria de Controle Externo de Tomada de Contas Especial - SecexTCE.

Trago à apreciação deste Colegiado Tomada de Contas Especial instaurada pela Secretaria Especial de Cultura, tendo como responsáveis o Instituto Aprender a Vencer e o Sr. Ulisses Nogueira da Silva, Diretor-Presidente no período de 22/1/2008 a 22/9/2012, em razão da não comprovação da regular aplicação dos recursos federais oriundos do Convênio 164/2010 (Siafi 742864) .
2.	A referida avença, celebrada entre o Ministério da Cultura e o aludido Instituto, visava à  implementação do Projeto "Oficina de Música", com a aquisição de instrumentos musicais para atender 160 crianças e adolescentes de oito a dezoito anos de idade, durante o prazo de um ano, no Município de Caldas Novas/GO (peça 15) . 
3.	O valor ajustado para a consecução do objeto pactuado foi de R$ 164.440,00, sendo R$ 131.440,00 à conta do concedente e R$ 33.000,00 referentes à contrapartida do convenente, e a vigência compreendeu o período de 14/7/2010 a 28/7/2011, com prazo para apresentação da prestação de contas em 12/8/2011.
4.	A Secretaria de Gestão de Processos - Seproc, nos termos da instrução da peça 78 da Secretaria de Controle Externo de Tomada de Contas Especial - SecexTCE, promoveu a citação solidária dos responsáveis, Sr. Ulisses Nogueira da Silva e Instituto Aprender a Vencer, a fim de que recolhessem o valor original do débito apurado, no total de R$ 131.440,00, com os acréscimos legais pertinentes, e/ou apresentassem alegações de defesa sobre a não comprovação da execução física e financeira do objeto do Convênio 164/2010, em decorrência das seguintes irregularidades: a) acréscimos de itens não autorizados e supressões de itens já aprovados no Plano de Trabalho; b) divergências entre os valores constantes na Relação de Pagamentos com as notas fiscais e os Recibos de Pagamento a Autônomos - RPAs; e c) movimentação de recursos fora da conta bancária específica do convênio.
5.	Devidamente citados, conforme atestam os documentos das peças 100, 105 e 106, os responsáveis não ofereceram alegações de defesa tampouco recolheram o valor do débito indicado, restando configurada a revelia de ambos, nos termos do art. 12, § 3º, da Lei 8.443/1992.  
6.	No mérito, a SecexTCE propôs ao Tribunal a irregularidade das contas dos responsáveis, amparada no art. 16, inciso III, alíneas b e c, da Lei 8.443/1992, com a condenação solidária ao pagamento do débito calculado e a imposição individual da multa proporcional ao dano causado ao erário.
7.	O Ministério Público junto ao TCU, conquanto tenha aquiescido às conclusões consignadas pela SecexTCE quanto à reprovação dos valores considerados em débito, divergiu do encaminhamento alvitrado pela unidade técnica, por entender haver incidência da prescrição das pretensões punitiva e ressarcitória no caso ora tratado, fundamentada na decisão do Supremo Tribunal Federal no Recurso Extraordinário 636.886 (Tema 899) e na Lei 9.873/1999. 
8.	Nesse contexto, o Parquet se manifestou pelo arquivamento do presente feito, com base no art. 169, inciso III, do Regimento Interno/TCU, ao tempo em que se posicionou no sentido de que o Tribunal delibere, em caráter definitivo, pela ocorrência da prescrição das pretensões ressarcitória e punitiva, na forma do art. 487, inciso II, do Código de Processo Civil, com ciência aos responsáveis e órgãos interessados, c remessa de cópia da documentação pertinente ao Ministério Público Federal e à Advocacia-Geral da União para subsidiar eventual ação de improbidade administrativa.
ii
9.	Com as devidas vênias, deixo de acolher a manifestação do Ministério Público junto ao TCU, quanto à incidência da prescrição quinquenal das pretensões ressarcitória e punitiva, defendida com base na Lei 9.873/1999 e na decisão proferida pelo STF no Recurso Extraordinário 636.886, e adoto o desfecho sugerido pela SecexTCE, no sentido de julgar irregulares as contas dos responsáveis, com a imposição do débito solidário e das sanções individuais pertinentes. 
10.	 Apesar de reconhecer a relevância de uma revisão da matéria prescricional nos processos de controle externo, é preciso considerar também que o TCU já iniciou discussões sobre as premissas da prescritibilidade das pretensões ressarcitória e punitiva, e que eventual mudança no entendimento do Tribunal ocorrerá nos autos do TC Processo 000.006/2017-3 (relatoria original do Ministro Raimundo Carreiro) .
11.	 Nesse contexto, em homenagem ao princípio da colegialidade e até o julgamento do referido processo, prevalece a jurisprudência pacífica desta Corte de Contas quanto à imprescritibilidade do dano causado ao erário (Enunciado da Súmula de jurisprudência do TCU 282) e à prescritibilidade decenal aplicável à pretensão punitiva do Tribunal, nos termos do Acórdão 1441/2016-TCU-Plenário (relator Ministro Benjamim Zymler e redator Ministro Walton Alencar Rodrigues) , que deve ser aplicada ao presente caso. 
iii
12.	No mérito, o conjunto probatório constante dos autos não permite afirmar o correto emprego dos recursos públicos, haja vista que as falhas incorridas na execução física e financeira do objeto pactuado no Convênio 164/2010 estão bem evidenciadas nos autos e não foram descaracterizadas pelos responsáveis, que optaram pela revelia. 
13.	 No Laudo Final de Reprovação n. 1/2011 (peça 50) , o órgão concedente, reprovou as contas referentes ao Convênio 164/2010, com base no Relatório de Análise Financeira 2/2011 (peça 49) , que assim registrou as irregularidades praticadas na gestão dos recursos públicos federais repassados ao convenente no âmbito do aludido ajuste: 
"De acordo com a análise do Plano de Trabalho, constatou-se que o convenente não executou integralmente o Plano de Trabalho, visto que foram criados novos itens, bem como deixados de executar itens já aprovados. Ao todo foram gastos RS 13.044,30 (treze mil, quarenta e quatro reais e trinta centavos) com itens não aprovados no Plano de Trabalho, e o total de RS 34.296,40 (trinta e quatro mil, duzentos e noventa e seis reais e quarenta centavos) é resultado da soma dos valores aprovados para itens não executados pelo convenente, conforme tabela em anexo. Existem duas Relações de Pagamentos, uma enviada pelo convenente e anexada ao processo, e outra com informações extraídas do SICONV; porém as duas contêm informações divergentes, conforme fls. 368 a 370 e Portal de Convênios. Não é possível conciliar os débitos da conta corrente do convênio com as informações de nenhuma das duas Relações de Pagamentos, nem com os valores constantes nas notas fiscais/RPAs [Recibo de Pagamento a Autônomos]".
14.	No que se refere aos acréscimos e supressões de itens no Plano de Trabalho, parte integrante do Convênio 164/2010, cabe anotar que o convenente não tem autonomia para alterar por si só os termos nele pactuados. Quaisquer alterações, sejam elas qualitativas ou quantitativas, ou ainda relacionadas a prazo para cumprimento da avença, devem ser submetidas previamente à análise e autorização do órgão concedente.
15.	E, vale lembrar, que o convenente, no presente caso, anuiu, na condição de signatário dos termos conveniais, a essas condições, assumindo a responsabilidade de executar fielmente a avença de acordo com as cláusulas pactuadas e a legislação pertinente, sendo-lhe expressamente vedado modificar o convênio com alteração de seu objeto (peça 15, Cláusula Segunda; Cláusula Terceira, item II, alínea g; e Cláusula Décima Quarta, parágrafo único, peça 15, p. 1, 2 e 7) . 
16.	 O ex-gestor, ao proceder em desconformidade com as regras retromencionadas, deixou de executar parte dos itens aprovados no Plano de Trabalho, no valor de R$ 34.296,40, e incluiu itens não autorizados pelo concedente, no montante de R$ 13.044,30, conforme indicado nas planilhas da peça 49, p. 2, concorrendo assim para a impugnação de tais despesas pelo concedente. 
17.	Por sua vez, as divergências entre os valores constantes da Relação de Pagamentos e as Notas Fiscais e Recibos de Pagamento a Autônomos impedem a conciliação entre a movimentação financeira e tais despesas, situação que é agravada pelo fato de ter ocorrido a transferência dos recursos públicos federais da conta bancária específica do convênio (41720-3, agência 1705-1, banco do Brasil S/A) para a conta bancária particular do Instituto Aprender a Vencer (34527-X, agência 1705-1, Banco do Brasil S/A) (peça 49, p. 2, e peça 23, p. 20/22) . 
18.	A Portaria Interministerial/MPOG/FAZENDA/CGU 127/2008 (arts. 30, inciso XIII, e 50) , citada no preâmbulo do Convênio 164/2010 (peça 15, p. 1) , ao estabelecer normas sobre transferências de recursos da União mediante convênios e contratos de repasse, é clara ao dispor que os recursos financeiros devem ser creditados, mantidos e geridos em contas bancárias específicas, e a movimentação deve indicar a destinação dos recursos e o seu credor, no caso de pagamento. Eis os dispositivos acerca da matéria:
"Art. 30. São cláusulas necessárias nos instrumentos regulados por esta Portaria as que estabeleçam:
 (...) 
XIII - a obrigação do convenente de manter e movimentar os recursos na conta bancária específica do convênio ou contrato de repasse em instituição financeira controlada pela União, quando não integrante da conta única do Governo Federal;
 (...) 
Art. 50. Os recursos deverão ser mantidos na conta bancária específica do convênio ou contrato de repasse e somente poderão ser utilizados para pagamento de despesas constantes do Plano de Trabalho ou para aplicação no mercado financeiro, nas hipóteses previstas em lei ou nesta Portaria."
19.	Por sua vez, o Convênio 164/2010, em sua Cláusula Sexta, em consonância com as disposições normativas retromencionadas, também regulamentou entre os partícipes a movimentação dos recursos financeiros da seguinte forma: 
"Os recursos referentes ao presente CONVÊNIO, desembolsados pelo CONCEDENTE E CONVENENTE, quando for o caso, serão mantidos em conta específica a ser criada automaticamente pelo portal SICONV, na Agência 1705-1 - Banco do Brasil na cidade de Caldas Novas/GO, em conformidade com os prazos estabelecidos no cronograma de desembolso."
20. 	As normas de movimentação dos recursos do convênio em conta específica e de modo que permita identificar o paradeiro dos recursos, ao lado da apresentação de documentos de despesa, é de vital importância para o estabelecimento do nexo de causalidade entre os recursos públicos e sua aplicação na execução do objeto pactuado.  
21. 	A jurisprudência do TCU é firme no sentido de exigir do gestor público a demonstração do nexo causal entre os recursos públicos federais repassados por meio de convênios ou instrumentos congêneres e a efetiva realização de despesas para a consecução do objeto avençado custeadas com o dinheiro federal. Eis alguns precedentes sobre a matéria, cujos enunciados bem retratam a questão da imprescindibilidade do nexo causal para a comprovação do regular emprego dos valores públicos (jurisprudência sistematizada do TCU) :
Acórdão 997/2015-TCU-Plenário (rel. Min. Benjamin Zymler) 
"A prestação de contas deve demonstrar não só a execução do objeto pactuado no convênio, mas também o nexo de causalidade, por meio do vínculo estrito entre os recursos federais repassados e as despesas incorridas para a consecução do objeto conveniado, sem o que não há comprovação da boa e regular aplicação dos recursos públicos."
Acórdão 5170/2015-TCU-Primeira Câmara (rel. Min. Walton Alencar Rodrigues) 
 "A mera execução física do objeto ou de parte dele não comprova o regular emprego dos recursos de convênio firmado com a União. É necessário que o responsável demonstre o nexo causal entre os recursos por ele geridos e os documentos de despesas referentes à execução, como notas de empenho, ordens bancárias, cheques, recibos ou notas fiscais e extratos bancários, com vistas a confirmar a utilização dos recursos da União no ajuste." 
Acórdão 6173/2011-TCU-Primeira Câmara (rel. Min. José Múcio Monteiro) 
 "A falta de conciliação entre notas fiscais, cheques emitidos e extratos bancários impede o estabelecimento de correlação entre os documentos informados na relação de pagamentos." 

 (Acórdão 6582/2010-TCU-Primeira Câmara, de minha relatoria) 
"A congruência entre a movimentação bancária e os comprovantes de despesas é elemento crucial para o estabelecimento do nexo de causalidade entre as despesas realizadas e os recursos transferidos, indispensável para a aprovação das contas. Demonstrar a existência desse nexo faz parte do inafastável ônus do gestor de comprovar a boa e regular aplicação dos recursos públicos colocados sob sua administração." 
Acórdão 845/2014-TCU-Segunda Câmara (rel. Min. Ana Arraes) 
"A comprovação do correto emprego dos recursos públicos enseja a demonstração do nexo causal entre tais recursos e a execução do objeto pactuado, não sendo cabível a substituição dos comprovantes de despesa por excesso de contrapartida, pois afasta a necessária conexão entre o dinheiro público e o correspondente emprego no objeto acordado." 
22.	Cabe ressaltar que o Sr. Ulisses Nogueira da Silva, na condição ex-gestor de recursos públicos oriundos de convênio, tinha a obrigação constitucional e legal de demonstrar a regularidade no emprego dos recursos federais recebidos (arts. 70, parágrafo único, da Constituição Federal, 93 do Decreto-lei 200/1967 e 66 do Decreto 93.872/1986) . 
23.	No presente caso, o então Diretor-Presidente do Instituto Aprender a Vencer era responsável pela correta destinação dos valores do Convênio 164/2010 e, como apurado pelo órgão concedente, falhou nessa função, haja vista as irregularidades indicadas, que impediram comprovar a regular aplicação das importâncias transferidas para a sua gestão. 
24.	Tal situação impõe, na linha do parecer da SecexTCE, a irregularidade das contas dos responsáveis, com a condenação solidária ao ressarcimento do dano ao erário e a aplicação individual da multa prevista no art. 57 da Lei 8.443/1992.
25. 	Cumpre destacar, como anotei alhures, que não há óbice ao sancionamento no que tange ao entendimento fixado por meio do Acórdão 1441/2016-TCU-Plenário (relator Ministro Benjamin Zymler e redator Ministro Walton Alencar Rodrigues) , eis que entre a data inicial para a contagem da prescrição, que foi a data de 13/08/2011 (dia seguinte ao término do prazo para apresentação da prestação de contas do convênio, fixado em 12/08/2011) , e o despacho ordinatório da citação exarado em 07/07/2020 (peça 80) , o interregno foi menor que o prazo decenal definido  naquele decisum.
26.	 Por fim, cabe encaminhar cópia do Acórdão que sobrevier à Procuradoria da República no Estado de Goiás, para a adoção das medidas que entender cabíveis e à Secretaria Especial de Cultura, para ciência. 
	Ante o exposto, manifesto-me por que seja adotada a deliberação que ora submeto a este Colegiado.
T.C.U., Sala das Sessões, em 08 de fevereiro de 2022.
MARCOS BEMQUERER COSTA
Relator